【裁判字號】    99,消債抗,5
【裁判日期】    990730
【裁判案由】    更生事件
【裁判全文】
臺灣板橋地方法院民事裁定            99年度消債抗字第5號
抗  告  人  甲○○
上列抗告人因消費者債務清理條例聲請更生事件，對於中華民國
98年12月23日本院98年度消債更更字第29號裁定提起抗告，本院
裁定如下：
    主    文
抗告駁回。
抗告程序費用新臺幣壹仟元由抗告人負擔。
    理    由
一、本件抗告意旨略以：抗告人有不能清償債務之情事，負欠銀
    行信用卡等債務共計新臺幣（下同）1,604,312 元，於消費
    者債務清理條例（下稱消債條例）施行前，曾依照中華民國
    銀行公會辦理消費金融案件無擔保債務協商機制，與最大債
    權金融機構即萬泰商業銀行股份有限公司（下稱萬泰銀行）
    達成協商債務清償方案，約定自民國95年7月起分120期、年
    利率3.88% ，每月清償18,141元至全部清償為止；嗣因於97
    年1 月31日遭任職之佳安旅行社裁員，而因不可歸責於己之
    事由，致無法履行協商還款條件，爰向原審聲請裁定更生，
    詎原裁定以抗告人於95年間與萬泰銀行協商時於收入證明切
    結書中填寫月收入2萬元，然該年度實際平均月收入係26,90
    6 元，顯有隱匿財產，欠缺誠實清理債務之誠意；又抗告人
    自82  年起即任職於旅行社，有14年之工作經驗，抗告人於
    97年10  月間已另於新台旅行社覓得新職，故有相當工作能
    力，且另覓得新職之勞保投保薪資額已從舊職的17,400元，
    提升至22,800元，其償債能力提高；且抗告人之母能自行維
    持生活而無須受扶養之情事；再者，抗告人尚能支付商業保
    險費，且有買賣股票之事實，應無不能清償債務之情事，認
    本件聲請並無消債條例第151條第5項但書所規定不可歸責於
    己之事由，致履行顯有重大困難之情形，因而駁回抗告人之
    聲請。然原裁定理由有諸多事實認定錯誤之處，抗告人就此
    提出抗告聲明廢棄原裁定，其理由如下：
（一）抗告人係從事旅行業業務工作，每月收入須依業績而定，
      當初與萬泰銀行協商時所填寫之每月收入係扣除勞健保費
      後之約當收入，而綜合所得稅之收入資料並不扣除勞健保
      費，自不得以95年當年度全年收入計算之月平均收入為26
      ,906元即認為抗告人有隱匿財產，清理債務不誠實。
（二）抗告人於新職新台旅行社投保之勞保薪資並不等於實際月
      收入，抗告人於新職實際收入仍視業績而定，勞保投保金
      額雖有較舊職提高之情事，然實際上抗告人新職所領薪資
      係較舊職為低。
（三）抗告人之母名下確有財產，然因母親係居住於澎湖，母親
      名下之不動產位於澎湖小島，價值甚微，母親又無現款，
      自有受子女扶養之必要。
（四）抗告人目前仍持續繳款而有效之商業保險，乃係其妹幫忙
      繳納，抗告人名下之股票乃係之前配股之零股，已無買賣
      股票之事實。
二、按債務人對於金融機構因消費借貸、自用住宅借款、信用卡
    或現金卡契約而負債務，在聲請更生或清算前，應提出債權
    人清冊，以書面向最大債權金融機構請求協商債務清償方案
    並表明共同協商之意旨，消債條例第151條第1項定有明文。
    次按債務人與金融機構協商成立者，不得聲請更生或清算，
    但因不可歸責於己之事由，致履行顯有重大困難者，不在此
    限；消債條例施行前，債務人依金融主管機關協調成立之中
    華民國銀行公會會員辦理消費金融案件無擔保債務協商機制
    與金融機構成立之協商，準用前項之規定，消債條例第151
    條第5、6項亦規定甚明。次按前開法律規定之「但因不可歸
    責於己之事由，致履行顯有重大困難者」，其立法意旨係基
    於債務清償方案成立後，應由債務人誠實遵守信用履行協商
    還款條件，惟於例外情形下發生情事變更，在清償期間收入
    或收益不如預期，致該方案履行困難甚或履行不能，因不可
    歸責於己之事由，始能聲請更生或清算。此規範意旨在避免
    債務人任意毀諾已成立之協商，濫用更生或清算之裁判上債
    務清理程序。蓋以債務清償方案係經當事人行使程序選擇權
    所為之債務清理契約，債務人應受該成立之協議所拘束。債
    務人既已與金融機構協商成立，如認該協商方案履行有其他
    不適當情形，自仍應再循協商途徑謀求解決。又所謂不可歸
    責於己之事由，係指出於非己身所能控制之自然力或其他人
    為事由，具有猝然性而不能預知，非人力所能參與或所能阻
    止，而陷於不能履行承諾償還自己之債務者而言，例如債務
    人於履行清償期間遭逢重大意外災害（如車禍、火災、或罹
    患重大不治之惡疾而喪失工作能力），或債務人負擔家計生
    活之職業工作，突然非自願性失業，而可預見的、持續性的
    無法就業謀生等情事。
三、本件抗告人於消債條例施行前，曾依照中華民國銀行公會會
    員辦理消費金融案件無擔保債務協商機制，與最大債權金融
    機構萬泰銀行成立協商債務清償方案，自95年7月起分120期
    、年利率3.88% ，每月清償18,141元，至全部清償為止；嗣
    因抗告人於97年1 月31日遭原任職之佳安旅行社裁員始毀諾
    ，故本件抗告人聲請更生是否應准許，自應審查抗告人是否
    有「因不可歸責於己之事由，致履行顯有重大困難」之法定
    要件。經查：
（一）依抗告人於原審所提出之離職證明書，固記載抗告人係於
      97年1 月31日遭原任職之佳安旅行社裁員之非自願性離職
      ，然依抗告人於原審所提出之勞工保險被保險人投保資料
      表，顯示抗告人於97年10月1 日已於新台旅行社覓得新職
      ，而其投保薪資為22,800元，足徵原審認定抗告人從事旅
      行業務時久，具有相當工作能力，且薪資所得確有較舊職
      提升之事實並無違誤；又抗告人僅係短期非自願性失業，
      並非可預見的、持續性的無法就業謀生，尚不得以曾短期
      非自願性失業即謂毀諾確有不可歸責於己之事由，原審上
      開認事用法之判斷並無違誤；又依消債條例第3 條規定，
      債務人不能清償債務或有不能清償之虞者，得依本條例所
      定更生或清算程序，清理其債務。而所謂「不能清償債務
      或有不能清償之虞者」，係指債務人欠缺清償能力，對於
      已屆清償期，且已受請求之債務之全部或主要部分，客觀
      上可預見其為一般且繼續的不能清償之財產狀態之謂。又
      清償能力係由財產、信用、勞力三者構成，雖無足夠之有
      形財產（動產、不動產），如有良好之信用、優良之技術
      或持續不斷勞力等無形資產者，即屬有清償債務之可能，
      故抗告人縱於97年1 月31日遭僱用人解雇而暫時喪失旅行
      社業務工作，惟抗告人所具有之無形資產即依據抗告人之
      工作能力並未喪失，而以抗告人年齡45歲計算至法定退休
      年齡65歲為止（勞動基準法第65條參照）其尚有20年之工
      作能力，從而抗告人抗告所述事由，並無造成抗告人可預
      見的、持續性的無法就業謀生。此外，再參酌抗告人於毀
      諾後又自97年10月1 日起任職新台旅行社，其勞工保險之
      投保薪資22,800元又較舊職所投保之17,400元為高，顯見
      抗告人之清償能力，並無任何永久性、持續性收入顯然減
      少或喪失工作能力之不可歸責致不能履行事由存在，自與
      消債條例第151條第5項但書規定不符。
（二）抗告人另主張目前仍持續繳款而仍屬有效之商業保險，保
      險費係由其妹代繳等情，主張原審認定違誤，由於依照目
      前國家為保障國民健康及老年後之生活保障，現制已有全
      民健康保險、國民年金保險、勞工保險制度等多種社會保
      險制度存在，商業保險並非日常生活所必需，尤以抗告人
      已負債達所自行主張之不能清償債務之程度，其日常生活
      開銷自應較常人節省，樽節開銷盡最大誠意還債，對債權
      人始為公平，商業保險費自非屬日常生活必要費用，為求
      債權人受償之公平性，抗告人自應用作清償債務之用，抗
      告人泛言該等尚在繳款而尚屬有效之商業保險之保險費目
      前係由其妹代為繳納，而未提出任何證據以實其說，其所
      言是否屬實，即有所疑。
四、綜上所述，抗告人與最大債權銀行於協商成立時，已盱衡自
    己之經濟狀況仍願簽署協議書，自應依協議條款履行；參以
    抗告人雖曾短暫非自願性失業，惟毀諾後之工作能力及清償
    資力並無任何改變，足徵見其於協商後並無何明顯履行困難
    之情事，且抗告人並無於履行清償期間遭逢重大意外災害，
    或罹患重大不治之惡疾而喪失工作能力，亦無負擔家計生活
    之職業工作，突然非自願性失業，而可預見的、持續性的無
    法就業謀生等不可歸責於己之事由，故抗告人抗告理由所述
    均非出於非己身所能控制之自然力或其他人為事由，具有猝
    然性而不能預知之情形，是以抗告人於原審之更生聲請，不
    具備不可歸責於己之事由致履行協商條件顯有重大困難之法
    定要件。從而，原裁定駁回抗告人更生之聲請，自屬有據。
    抗告意旨指摘原裁定不當，求予廢棄另為裁定，並無理由，
    自應駁回。
五、據上論結，本件抗告為無理由，依消債條例第15條，民事訴
    訟法第495 條之1第1項、第449條第1項、第95條、第78條，
    裁定如主文。
中    華    民    國    99    年    7     月    30    日
                    民事第二庭審判長法  官  陳麗玲
                                    法  官  連育群
                                    法  官  鍾啟煌
以上正本證明與原本相符
本裁定不得再抗告
中    華    民    國    99    年    7     月    30    日
                                    書記官  張國仁

司法院資訊處製作；財團法人民間司法改革基金會備份。
